臺灣彰化地方法院民事判決
                                   110年度訴字第56號
原      告  升旺工業股份有限公司

法定代理人  顏明玉  
訴訟代理人  趙惠如律師
被      告  黃瑞勳  
訴訟代理人  王素珍律師
上列當事人間請求清償債務事件，本院於民國110年4月27日言詞
辯論終結，判決如下：
    主  文
被告應給付原告新臺幣六十六萬七千一百五十三元，及自民國一
○九年十二月十七日起至清償日止，按週年利率百分之五計算之
利息。
原告其餘之訴駁回。
訴訟費用由被告負擔十分之四，餘由原告負擔。
本判決第一項，於原告以新臺幣二十二萬二千三百八十四元為被
告供擔保後，得假執行；但被告如以新臺幣六十六萬七千一百五
十三元預供擔保後，得免為假執行。
其餘假執行之聲請駁回。
    事實及理由
一、原告方面:
  ㈠起訴主張略以：緣原告升旺工業股份有限公司（下稱原告公
    司）係由法定代理人顏明玉及其配偶黃日環共同經營，黃日
    環與被告黃瑞勳係兄弟關係。被告自民國88年起，為資金周
    轉陸續向原告借款達數百萬元。原告於108年5 月27日以鹿
    港郵局第000100號存證信函催告返還，被告於108年6月5日
    以鹿港郵局000107號存證信函回覆僅承認其中新台幣（下同
    ）1,667,153元本金部分，惟仍託辭拒絕還款，屢經追討未
    獲置理。爰依法訴請被告清償債務。
  ㈡對被告之答辯則以：被告雖辯稱其中100萬元借款部分係成立
    於89年9月10日，迄今已罹於時效；其餘426,712元、240,44
    1元部分之債務人係博愛消防工程顧問股份有限公司（下簡
    稱博愛公司），並非被告云云。但以最高法院50年台上字第
    2868號判例意旨可知，明知時效完成之事實而仍為承認行為
    ，屬拋棄時效利益之默示意思表示，時效完成之利益，一經
    拋棄即恢復時效完成前狀態，債務人不得再以時效完成拒絕
    給付。則被告既已函覆承認100萬元債務，自不得再以時效
    抗辯拒絕給付。且縱使部分借款係用於博愛公司之營運，仍
    非謂博愛公司與原告達成借貸之意思表示合致，實際上仍係
    被告以個人名義向原告借貸，有原證5 回函可明。被告所辯
    均無理由。
　㈢並聲明：1.被告應給付原告1,667,153元整，及自起訴狀繕本
    送達翌日起，至清償日止按年息百分之5 計算之利息；2.訴
    訟費用由被告負擔；3.原告願供擔保請准宣告假執行。
二、被告則以：函覆內容僅表明知悉借調系爭三筆款項等事，並
    非承認借款。關於其中100 萬元借款部分，以借款憑證可知
    約定還款期間為90年12月底至93年6月底，迄今已罹於15年
    消滅時效。其餘426,712元、240,441元部分之借款人係博愛
    公司，並非被告黃瑞勳，原告向被告請求清償此部分借款，
    亦無理由，且此部分亦已罹於時效等語。並為答辯聲明：㈠
    原告之訴駁回；㈡訴訟費用由原告負擔；㈢如受不利判決，願
    供擔保請准宣告免為假執行。
三、兩造不爭執事項：（見本院卷第104頁）
  ㈠被告於89年9月10日向原告借款100萬元，原告將匯款匯至被
    告所經營之博愛消防工程顧問有限公司帳戶內。
  ㈡原告於91年11月11日將借款426,712 元匯至臺北銀行桂林分
    行，用以清償博愛公司購買車牌號碼00-0000 號自小客車之
    汽車貸款。
  ㈢原告於91年11月11日將借款240,441 元匯至華南商業銀行城
    東分行，用以清償博愛公司購買車牌號碼00-0000 號自小客
    車之汽車貸款。
  ㈣黃日環於108 年5月27日以鹿港郵局第100號存證信函催告被
    告依法清償借款。
  ㈤被告於108年6月5日日以鹿港郵局107號存證信函回覆黃日環
    。
  ㈥對原告提出證物一借款與預計歸還借款憑證形式上真正不爭
    執。
四、本件爭執事項：（見本院卷第104頁）
  ㈠被告向原告借款100萬元，請求權是否罹於時效而消滅？
  ㈡原告用以清償博愛公司之金額分別為426,712元及240,441元
    之匯款，借款人為何人？是否已經罹於時效？
  ㈢被告於108年6月5日以鹿港郵局107號存證信函回覆黃日環，
    是否屬拋棄時效利益之默示意思表示？
  ㈣原告依借貸關係請求被告清償1,667,153元，有無理由？
五、得心證之理由
  ㈠本件原告主張被告於89年9月10日向伊借款100萬元（下稱系
    爭100 萬元債務）；又於91年11月11日，因被告所經營之博
    愛公司積欠台北銀行及華南商業銀行車貸，原告為代償債務
    分別匯款426,712元、240,441 元至被告指定之台北銀行桂
    林分行帳戶及華南商業銀行城東分行帳戶（下合稱系爭車貸
    借款）。嗣原告於108年5 月27日以鹿港郵局000100號存證
    信函催告被告返還前開借款債務，被告即於同年6月5日以鹿
    港郵局000107號存證信函回覆原告等情，業經原告提出借款
    與預計歸還借款憑證、台北銀行客戶資料取回證明書影本、
    華南銀行繳款通知書影本、鹿港郵局第000100號存證信函影
    本及附件、第000107號存證信函影本等件為證（見本院卷第
    19至第50頁），並為被告所不爭執，堪信屬實。至於原告請
    求被告清償前開債務等節，則為被告所否認，並以系爭100 
    萬元債權之請求權已罹於時效而消滅，而系爭車貸（即前開
    42萬6,712元及24萬441元借款部分）之債務人係博愛公司，
    並非被告等語置辯。本院綜觀兩造前開主張及說明，整理如
    上揭兩造爭執事項所示爭點，分別判斷如下。
  ㈡關於原告請求被告返還系爭100萬元借款乙節，經查：
  ⒈按依民法第125 條規定請求權因15年間不行使而消滅；請求
    權之消滅時效完成後，債務人得拒絕給付，採抗辯權發生主
    義。若債務人行使此項抗辯權，表示拒絕給付，債權人之請
    求權即歸於消滅，債務人無給付義務。又依民法第128 條規
    定，消滅時效自請求權可行使時起算。所謂請求權可行使時
    ，係指行使請求權在法律上無障礙而言，是請求權人因疾病
    、不知權利存在或其他事實上障礙不能行使請求權者，其時
    效之進行不因此而受影響（最高法院84年度台上字第2542號
    判決意旨參照）。
  ⒉本件被告對於伊於89年9月10日向原告借款100萬元迄未清償
    之事實固不爭執，惟辯稱債務已罹於時效等語。然觀諸原告
    提出之借款憑證所載，可見被告確於89年9月10日向原告借
    款100萬元，約定分六期無息還款，以91年12月為第一期，9
    3年6 月為末期，其中第一期至第四期每期為15萬元，末二
    期每期為20萬元（見本院卷第19頁）。則以系爭100 萬元債
    務約定分期還款，第一期至第五期還款時間依序為90年12月
    、91年6月、91年12月、92年6月、92年12月，及依民法第12
    5 條請求權時效為15年之規定，足見原告於108年5月27日以
    存證信函催討債務時，前開各期債權均已罹於時效，足認前
    五期款項之請求權已因時效完成而消滅。至於第六期款之還
    款日期固為93年6月底，以108年5 月27日存證信函為基準，
    依民法第129條第1項第1款規定發生時效中斷之效果，然依
    民法第130條規定，時效因請求而中斷者若於請求後六個月
    內不起訴，視為不中斷。則原告既未於催告後六個月內起訴
    請求被告清償第六期款之債務，仍視為不中斷。足認第六期
    款債權之請求權亦已於108年7月1日因時效完成而消滅。
  ⒊至原告固以鹿港郵局108年6月5日第000107號存證信函（見本
    院卷第49頁，下簡稱108年6月5日存證信函），主張被告承
    認債務屬默示拋棄時效利益之意思表示云云。惟查：
  ⑴按時效完成後，債務人得拒絕給付；請求權已經時效消滅，
    債務人仍為履行之給付者，不得以不知時效為理由，請求返
    還；其以契約承認債務或提出擔保者亦同，民法第144 條定
    有明文。可知民法第144條第2項後段規定，時效完成後需以
    「契約」承認，始生拋棄時效利益之效果；時效完成後所為
    之承認，若非以契約承認，而係以單獨行為為之者，須債務
    人明知時效完成之事實而表示不欲享受時效利益之意，始生
    拋棄時效利益之效果。此與時效完成前之承認僅需債務人認
    識他方請求權存在之觀念通知，即生中斷時效之效力，二者
    迥不相同。申言之，民法第129條第1 項第2款之承認為認識
    他方請求權存在之觀念表示，僅因債務人一方行為即發生時
    效中斷之效力；而民法第144條第2項後段則明定，須以「契
    約承認」為之，始生拋棄時效利益之效果；例外以債務人明
    知時效完成之事實仍為承認行為，屬拋棄時效利益之默示意
    思表示，恢復時效完成前之狀態，債務人不得再以時效完成
    為由拒絕給付。
  ⑵查被告於108 年6月5日存證信函表明「相關調借款及償還汽
    車貸款等；黃瑞勳只看清三筆如附件1 。其餘款重複及所述
    利息，雙方當初並未約定。故黃瑞勳絕不認同。」等語，附
    件則表明「來函所述調借款及償還貸款整理如下：89年9 月
    10日向黃日環升旺工業公司調借1,000,000 元…；91年11月1
    1日償還博愛消防工程顧問有限公司車牌號碼00-0000 汽車
    貸款426,712 元…；91年11月11日償還博愛消防工程顧問有
    限公司車牌號碼00-0000汽車貸款240,441元」等語（見本院
    卷第49、107 頁）。核其文義，僅表明被告「知悉」借款一
    事，尚難謂發生何種積極法律效果。何況，民法第144條第2
    項後段條文既明定以「契約承認」為要件，但查前開108年6
    月5 日存證信函之內容並未顯示兩造就清償債務有何達成合
    意之情事，與前揭規定自有未合。
  ⑶至於原告雖以最高法院50年台上字第2868號判例主張被告之
    回函承認債務屬拋棄時效利益之默示意思表示云云。惟前開
    判決先例固認為明知時效完成仍為承認，亦屬拋棄時效利益
    之默示意思表示，即將拋棄時效利益之認定範圍擴張及於債
    務人一方行為，其解釋即應從嚴，俾免破壞原有法律體系。
    是以拋棄時效利益之默示意思表示，必須債務人明知時效完
    成之事實而仍為承認行為，始足當之；若債務人不知時效完
    成，對於其得享受時效利益之事實尚無所悉，則其所為承認
    自無從推認有拋棄時效利益之意。則觀諸108 年6月5日存證
    信函之內容，既無任何記載足認被告知悉系爭100 萬元借款
    債權之請求權已罹於時效，甚至並無任何記載提及消滅時效
    一事，自難認被告有知悉時效消滅仍承認債務之情事。原告
    未提出其他證據證明被告知悉時效完成仍承認債務，是系爭
    108 年6月5日存證信函固有被告知悉系爭債務之記載，仍無
    礙於被告主張時效抗辯之權利。則原告僅以108年6月5 日存
    證信函為由，主張被告已為拋棄時效利益云云，即無可採。
  ⒋從而，系爭100 萬元借款之請求權業經時效完成而消滅，而
    本件既未見被告有何明知時效消滅仍承認債務之拋棄時效利
    益之情事，亦未見兩造間就如何清償系爭100 萬元債務有何
    意思表示合致而符合民法第144 條以契約承認債務之要件。
    是系爭100 萬元債權之請求權即罹於時效而消滅，並經被告
    於本院主張時效抗辯拒絕給付，則原告請求被告給付100 萬
    元債務之本金及利息，即屬無據，應予駁回。
  ㈣關於原告請求被告返還其於91年11月11日代償二筆汽車貸款
    合計66萬7153元乙節：
  ⒈按當事人主張有利於己之事實者，就其事實有舉證之責任，
    民事訴訟法第277 條前段定有明文。是主張法律關係存在之
    當事人，須就該法律關係發生所須具備之特別要件，負舉證
    之責任；至於他造主張有利於己之事實，應由他造舉證證明
    （最高法院48年度上字第887 號判決意旨參照）。是原告就
    其主張發生原因之事實，負有舉證責任；惟若原告對於自己
    主張之事實已盡證明之責，而被告就其主張於抗辯之事實，
    並無確實證明方法或僅以空言爭執者，應認其抗辯事實之非
    真正，而為被告不利益之裁判。次按消費借貸，於當事人間
    本於借貸之意思合致，而有移轉金錢或其他代替物之所有權
    於他方之行為，始得當之。是若一方主張與他方間有消費借
    貸關係存在者，即應就該借貸意思互相表示合致及借款業已
    交付之事實，負舉證責任。僅證明有金錢之交付，未能證明
    借貸意思表示合致者，仍不能認為有該借貸關係存在（最高
    法院98年度台上字第1045號判決意旨參照）。
  ⒉經查：原告於91年11月11日向台北銀行桂林分行及華南商業
    銀行城東分行代償博愛公司所積欠之二筆車貸合計66萬7153
    元之事實，為被告所不爭執，堪信屬實。至於原告請求被告
    返還系爭車貸借款一節，則為被告所否認，並以債務人係博
    愛公司並非被告，兩造間並無借貸關係存在等語置辯。惟消
    費借貸關係成立，固以借用人收受標的物之交付為要件，然
    此「交付」不以現實交付為限，舉凡簡易交付、占有改定或
    依指示交付而為之占有移轉，均得以代標的物之交付（最高
    法院18年上字第1831號判例、59年度台上字第89號判決要旨
    參照）。易言之，基於契約自由原則，借款人本得自行決定
    交付對象、給付方式及如何使用借款，法無禁止當事人間約
    定以指示交付方式完成消費借貸金錢之移轉，故貸與人如已
    依約將貸與之金錢移轉於借款人指定之第三人帳戶，仍發生
    與現實交付同等之效力，當事人間借貸關係仍有效成立。系
    爭車貸借款固然用於清償博愛公司所積欠之汽車貸款，惟徵
    諸前揭說明，尚不能僅以實際享用金錢之人為博愛公司，即
    推論系爭借貸關係存在於原告與博愛公司之間。何況，以博
    愛公司之性質屬股份有限公司，並非黃瑞勳獨資之商號，按
    理應有會計表冊記錄收支及負債等事項以供股東查核。則以
    66萬元並非寥寥之數，若系爭車貸借款之借貸關係存在於博
    愛公司與原告之間，按理在會計帳冊上會有相關記載或金流
    可供核對，惟被告並未提出相關資料憑佐，僅空言辯稱債務
    人非伊云云，所辯是否屬實存疑。
  ⒊反觀原告法定代理人之配偶黃日環與被告黃瑞勳係兄弟關係
    ，則黃日環基於其與被告間兄弟情誼而借款予被告黃瑞勳，
    自孚常情。佐以原告提出之借款與預計歸還借款憑證影本上
    記載「本人黃瑞勳在高雄市成立博愛消防公司，因資金不足
    ，於民國89年9 月10日向黃日環『升旺工業公司』調借新台幣
    壹百萬元。」等語（見本院卷第19頁）；及108年5月27日存
    證信函附件黃瑞勳信件有「日環小弟日安，過去幾個月來，
    在每月10日發薪日都向您調借，哥哥有感深受非常感謝。本
    月10日前，要再向弟調借20萬元，希望於9月7日星期六前匯
    入哥帳中以便發薪。…請弟弟勢必幫忙，讓哥哥能在高雄立
    基，您的幫忙及支柱，哥將永銘於心」等文字（見本院卷第
    45頁），可知被告黃瑞勳歷來有以個人名義向黃日環調借款
    項以支應博愛公司支出之情事。則被告黃瑞勳於91年間，又
    向黃日環借款並指示將借得款項匯款至台北銀行及華南商業
    銀行帳戶以清償博愛公司積欠之車貸，與兩造歷來往來情形
    相符。何況，觀諸108 年5月27日存證信函所載：「黃瑞勳
    大哥日安：兄長台端於民國88年起因生活及創業需要，陸續
    向小弟日環調借資金周轉及向本人借款代為償還汽車及土地
    貸款數筆…」等文字（見本院卷第25頁），可見依原告認知
    ，系爭車貸借款係被告黃瑞勳為經營博愛公司向黃日環調借
    ，即借款人係黃瑞勳個人。則以上各情互研，應認系爭車貸
    借款之實情係被告向黃日環借款，原告依被告指示匯款至台
    北銀行桂林分行及華南商業銀行城東分行特定帳戶以代交付
    ，即系爭車貸借款之債務人係被告黃瑞勳，較孚常情。
  ⒋是以原告就兩造間有消費借貸關係及交付事實等節，既已有
    適當之舉證，應認原告主張兩造間就系爭車貸借款部分有消
    費借貸法律關係存在，應屬可信。而被告雖否認系爭車貸款
    項係其借貸，惟迄未提出確實之證明方法，僅空言辯稱係博
    愛公司貸款，自難採憑。則以兩造間確有消費借貸法律關係
    存在，並已依約給付借款，原告請求被告返還已給付之系爭
    車貸款項，自屬有據。
  ㈤至於被告又爭執系爭車貸款項之請求權已罹於時效乙節。
  ⒈按借用人應於約定期限內，返還與借用物種類、品質、數量
    相同之物，未定返還期限者，借用人得隨時返還，貸與人亦
    得定1個月以上之相當期限催告返還，民法第478條定有明文
    。故消費借貸契約未定返還期限者，借用人得隨時返還；貸
    與人經向借用人催告返還，其消費借貸關係即行終止，惟法
    律為使借用人便於準備起見，特設「一個月以上相當期限」
    之準備猶豫期間（恩惠期間），須俟該期限屆滿，借用人始
    負遲延責任；貸與人亦須俟該期間屆滿，始得請求返還。準
    此，若貸與人未定一個月以上期限向借用人催告，其請求權
    尚不能行使，消滅時效自無從進行。須催告後一個月以上相
    當期間屆滿，其消滅時效始開始進行（最高法院73年臺抗字
    第413 號判例意旨、97年度臺上字第2654號、99年度臺上字
    第1954號判決意旨、99年度第7 次民事庭會議決議參照）。
    苟貸與人於消費借貸契約成立後，始終未依規定催告借用人
    限期返還，則時效既未進行，縱經過15年之期間，借用人仍
    不得以時效已消滅而抗辯拒絕返還。
  ⒉經查：系爭車貸借款並未約定還款期限，為兩造所不爭執，
    是系爭車貸借款屬未定清償期限之消費借貸契約，即堪認定
    。揆諸前揭法文及說明，其請求權之消滅時效，即應由原告
    定一個月以上相當期限催告返還，於該催告所定期間屆滿後
    ，其消滅時效始開始進行。又所謂貸與人須定一個月以上相
    當期限催告返還，非謂貸與人之催告必須定有期限，祇須貸
    與人有催告之事實，而催告後已逾一個月以上期限者，借用
    人即負有返還借用物義務。查原告之存證信函表明以十日為
    期限，顯較法文明定一個月以上期限為短，仍應以一個月計
    算。則以原告於108年5月27日以存證信函催告被告清償借款
    ，該函已於同年5 月28日送達，有被告之存證信函可佐，以
    此計算一個月以上催告期限，系爭車貸借款之消滅時效，最
    早應自同年6月29日起算。而原告於109年11月30日提起本件
    訴訟，顯無罹於15年時效而消滅之情事。是被告雖辯稱系爭
    車貸借款自91年間起算消滅時效，惟該時間既非債權行使起
    算期間，所辯自屬無據。則被告既尚負欠原告系爭車貸借款
    合計667,153元，迄未清償，依前揭說明，被告於催告期滿
    後即108年6月29日起，即負有返還借款667,153元之義務。
    是原告依消費借貸之法律關係，請求被告返還667,153元，
    即屬有據。
  ㈥末按給付有確定期限者，債務人自期限屆滿時起，負遲延責
    任。給付無確定期限者，債務人於債權人得請求給付時，經
    其催告而未為給付，自受催告時起，負遲延責任。其經債權
    人起訴而送達訴狀，或依督促程序送達支付命令，或為其他
    相類之行為者，與催告有同一之效力，民法第229條第1項、
    第2 項定有明文。又遲延之債務，以支付金錢為標的者，債
    權人得請求依法定利率計算之遲延利息。但約定利率較高者
    ，仍從其約定利率。應付利息之債務，其利率未經約定，亦
    無法律可據者，週年利率為百分之五，民法第233條第1項、
    第203 條亦有明文。本件原告請求被告清償借款債務，係以
    支付金錢為標的，惟未定給付期限，核屬無確定期限之給付
    。揆之前揭說明，被告應於受催告時起給付按年息百分之五
    計算之遲延利息。查被告於108年5月28日收受原告催討債務
    之鹿港郵局108年5月27日第000100號存證信函，則以民法第
    478條規定「一個月以上相當期限」之恩惠期間於108年6 月
    28日屆滿，被告於108年6月28日之翌日即108年6月29日即負
    遲延責任。惟查原告起訴僅聲明請求被告給付自起訴狀繕本
    送達翌日起至清償日止按年息百分之五計算之利息，本院應
    受其聲明範圍拘束。本件民事起訴狀繕本係於109 年12月16
    日送達被告，有送達證書上戳章可證（見本院卷第59頁），
    是原告請求被告給付自起訴狀繕本送達翌日即109 年12月17
    日起至清償日止，按年息百分之五計算之遲延利息，於法核
    無不合，亦應准許。
六、綜上所述，原告主張被告積欠其借款經催告迄未清償，爰依
    消費借貸之法律關係，請求被告給付667,153元，及自109年
    12月17日起至清償日止，按年息百分之五計算之利息，洵屬
    有據，應予准許；逾此範圍之請求，則應駁回，爰判決如主
    文第一、二項所示。
七、又本件兩造均陳明願供擔保請准聲請宣告假執行及免為假執
    行，核原告勝訴部分與規定相符，爰酌定相當之擔保金額宣
    告之；其餘原告敗訴部分，其假執行之聲請因訴之駁回而失
    所附麗，則應駁回。並依聲請宣告被告預供擔保後得免為假
    執行。
八、本件事證已臻明確，兩造其餘攻擊防禦方法及證據，經審酌
    後與判決之結果不生影響，爰不贅詞論列，附此敘明。
九、據上論結，本件原告之訴為一部有理由，一部無理由，依民
    事訴訟法第79條、第390條第2項、第392條第2項，判決如主
    文。
中　　華　　民　　國　　110 　年　　5 　　月　　11　　日
                  民事第三庭    法　官　林于人
以上正本係照原本作成。
如對判決上訴，應於判決送達後20日內向本院提出上訴狀。如委
任律師提起上訴者，應一併繳納上訴審裁判費。
中　　華　　民　　國　　110 　年　　5 　　月　　11　　日
                       　　　    書記官　魏嘉信